臺灣臺中地方法院民事判決
110年度訴字第1233號
原      告  王俐雯  



訴訟代理人  陳秉榤律師
複  代理人  陳怡安律師
被      告  朱婯綺  
            林文琦  
訴訟代理人  魏光玄律師
上列當事人間損害賠償等事件，本院於民國111年2月18日言詞辯
論終結，判決如下：
    主    文
被告朱婯綺應給付原告新臺幣貳佰零貳萬柒仟肆佰元，及自民國
一百一十年五月十六日起至清償日止，按年息百分之五計算之利
息。
被告林文琦應給付原告新臺幣貳拾伍萬柒仟陸佰元，及自民國一
百一十年五月四日起至清償日止，按年息百分之五計算之利息。
訴訟費用由被告朱婯綺負擔百分之八十九，餘由被告林文琦負擔
。
本判決第一項於原告以新臺幣陸拾捌萬元供擔保後，得假執行。
本判決第二項得假執行；但被告林文琦如以新臺幣貳拾伍萬柒仟
陸佰元預供擔保，得免為假執行。
    事實及理由
壹、程序部分
    本件被告朱婯綺經合法通知，未於言詞辯論期日到場，核無
    民事訴訟法第386條各款所列情形，爰依原告之聲請，由其
    一造辯論而為判決。
貳、實體部分
一、原告主張：被告朱婯綺、林文琦（以下逕稱朱婯綺、林文琦
    ）應可預見其分別所有之帳戶交付他人使用，他人極可能將
    該帳戶自行或轉由他人作為犯罪使用，以供詐欺犯罪所得款
    項匯入，仍各自提供其所有之帳戶予詐欺集團成員使用，以
    此幫助他人實行詐欺取財犯罪。嗣該詐騙集團成員自稱「Al
    fred」之不詳人士，以電話向原告訛稱，其開採石油事業需
    要修繕工具，已向貸款公司申貸，但須先付手續費才能將貸
    款金額領出云云，致原告陷於錯誤，先後於民國108年8月28
    日匯款新臺幣（下同）257,600元至林文琦所有設於台北富
    邦商業銀行股份有限公司（下稱富邦銀行）、帳號00000000
    0000之帳戶，及於108年9月25日匯款454,400元、9月30日匯
    款363,000元、10月14日匯款654,000元至朱婯綺設於中國信
    託商業銀行股份有限公司（下稱中信銀行）、帳號00000000
    0000之帳戶，及於同年10月4日匯款556,000元至朱婯綺設於
    彰化商業銀行股份有限公司（下稱彰化銀行）、帳號000000
    00000000之帳戶，致原告受有財產上之損害。為此，爰依民
    法第184條第1項前段、第185條第1項，擇一請求被告與詐欺
    集團成員負連帶損害賠償之責，及依民法第179條，請求被
    告負不當得利返還之責等語。並聲明：(一)朱婯綺應給付2,
    027,400元，並自起訴狀繕本送達翌日起至清償日止，按週
    年利率百分之5計算之利息。(二)林文琦應給付257,600元，
    並自起訴狀繕本送達翌日起至清償日止，按週年利率百分之
    5計算之利息。(三)願供擔保，請准宣告假執行。
二、被告部分：
(一)林文琦則以：原告所主張之侵權行為事實，業經臺灣臺中地
    方檢察署（下稱臺中地檢署）以109年度偵字第685號認定林
    文琦並無任何犯罪行為，並做成不起訴處分書確定在案，足
    證林文琦並非該詐欺集團之成員，且無有任何幫助詐欺之行
    為，欠缺違法性及可歸責性，原告亦未舉證證明林文琦符合
    侵權行為之法定要件，且原告除提出匯款紀錄及臺中地檢署
    109年度偵字第685號不起訴處分書為證外，並未提出其他證
    據足以佐證林文琦就提供帳戶資料予詐欺集團之行為，主觀
    上有給予詐欺集團成員精神上或物質上助力之意思，亦未就
    林文琦有何故意或過失而不法侵害原告權利、以背於善良風
    俗之方法加損害於原告、違反保護他人之法律致原告受有損
    害之事實，進一步舉證以實其說。又原告受侵權損害之不法
    行為，應為第三人所施用之詐術，致其陷入錯誤而處分財產
    ，而非林文琦遭詐欺致交付帳戶，故原告遭詐欺與林文琦遭
    詐欺而交付帳戶二者間，顯不成立相當因果關係。林文琦係
    與自稱為「Richard Wong」之加拿大人相識而成為朋友，對
    方表示欲前往新加坡做金飾買賣，因需要亞洲人之帳戶，故
    請求林文琦幫忙，此與一般詐欺集團常見手法如出一轍，自
    難單憑原告將款項匯入林文琦所有之上開帳戶，即臆測推論
    林文琦主觀上有詐欺或幫助詐欺原告之不法犯意。再者，林
    文琦於108年7月間將上開富邦銀行帳戶交由「Richard W-on
    g」之人使用，該帳戶內款項已非林文琦所能支配或自行處
    分，難認林文琦因此而受有前開帳戶內之利益，原告亦未能
    舉證證明其所匯入之款項仍在上開富邦銀行帳戶內，或遭林
    文琦提領取走，證明林文琦確實受有上開257,600元之金錢
    利益，是原告依民法第179條規定，請求林文琦返還不當得
    利257,600元，顯無理由等語，資為抗辯。並聲明：(一)原
    告之訴駁回。(二)如受不利判決，願供擔保，請准免為假執
    行。
(二)朱婯綺未於言詞辯論期日到場，亦未提出書狀為任何聲明或
    陳述。　　
三、得心證之理由：
(一)原告主張遭自稱「Alfred」之詐欺集團成員，以電話向其訛
    稱開採石油事業需要修繕工具，因申請貸款須先付手續費才
    能將貸款金額領出，請求原告幫忙云云，致原告陷於錯誤，
    先後於108年8月28日匯款257,600元至林文琦上開富邦銀行
    帳戶，及於108年9月25日匯款454,400元、同年9月30日匯款
    363,000元、同年10月14日匯款654,000元至朱婯綺上開中信
    銀行帳戶，於同年10月4日匯款556,000元至朱婯綺上開彰化
    銀行帳戶等情，經本院調取臺中地檢署109年度偵字第685號
    卷宗（下稱685號卷）核閱無訛，亦為被告所不爭執，應堪
    信實。
(二)按因故意或過失，不法侵害他人之權利者，負損害賠償責任
    。故意以背於善良風俗之方法，加損害於他人者亦同；造意
    人及幫助人，視為共同行為人，民法第184條第1項、第185
    條第2項定有明文。次按所謂過失，指行為人雖非故意，但
    按其情節應注意，並能注意，而不注意。又過失依其所欠缺
    之程度為標準，雖可分為抽象輕過失（欠缺善良管理人注意
    義務）、具體輕過失（欠缺應與處理自己事務同一注意義務
    ）及重大過失（顯然欠缺普通人之注意義務），然在侵權行
    為方面，過失之有無，應以是否怠於善良管理人之注意義務
    為斷，亦即行為人僅須有抽象輕過失，即可成立。而善良管
    理人之注意義務，乃指有一般具有相當知識經驗且勤勉負責
    之人，在相同之情況下是否能預見並避免或防止損害結果之
    發生為準，如行為人不為謹慎理性之人在相同情況下，所應
    為之行為，即構成注意義務之違反而有過失，其注意之程度
    應視行為人之職業性質、社會交易習慣及法令規定等情形而
    定（最高法院100年度台上字第328號判決意旨參照）。復按
    民法第185條第2項所稱之幫助人，係指幫助他人使其容易遂
    行侵權行為之人，其主觀上須有故意或過失，客觀上對於結
    果須有相當因果關係，始須連帶負損害賠償責任（最高法院
    92年度台上字第1593號判決意旨參照）。再按所謂相當因果
    關係，係指依經驗法則，綜合行為當時所存在之一切事實，
    為客觀之事後審查，認為在一般情形上，有此環境，有此行
    為之同一條件，均發生同一之結果者，則該條件即為發生結
    果之相當條件，行為與結果即有相當之因果關係。反之，若
    在一般情形上，有此同一條件存在，而依客觀之審查，認為
    不必皆發生此結果者，則該條件與結果並不相當，不過為偶
    然之事實而已，其行為與結果間即無相當因果關係（最高法
    院98年度台上字第1953號裁定意旨參照）。經查：
　⒈原告於前述時間遭詐欺集團成員詐騙，而匯款至上開銀行帳
    戶，堪認該名詐欺集團成員係故意以背於善良風俗之方法加
    損害於他人。
　⒉依朱婯綺於偵查中陳稱：其係於通訊軟體LINE上認識「Sta-r
    ecious」男子，經對方主動加好友，並稱自己為美國、加拿
    大商人，從事黃金提煉買賣事業，因想在臺灣成立分公司，
    公司業務需要臺灣人之銀行帳戶及可在國外提款之金融卡，
    要求其將上開彰化銀行、中信銀行帳戶寄至馬來西亞；其係
    用LINE與對方聯繫；其只知道對方顯示之名稱為Stare-ciou
    s GEnStone等語【見臺灣桃園地方檢察署109年度偵字第112
    46號卷（下稱11246號卷）第206頁、685號卷第32頁】。再
    依林文琦於偵查中陳稱：108年7月間在WhatsApp上認識一名
    叫Richard Wong之人，對方說是加拿大人，要去新加坡做金
    飾買賣，需要一個亞洲人的帳戶，希望其幫忙做生意，其本
    來拒絕，但對方再三拜託，說已到新加坡，需要幫忙，其就
    另外開了帳戶給對方，這個帳戶是新開的，沒其他作用，之
    後便用快遞寄到對方提供的馬來西亞地址，其未收受任何好
    處，純粹幫忙，對方說自己會去操作；其係用LIN-E、Whats
    App與對方聯繫；其只知道對方LINE顯示之名稱為 mining g
    old company、WhatsApp顯示之暱稱為Richard Wo-ng、+0(0
    00)000-0000等語（見685號卷第215、216、26頁）。則金融
    機構帳戶具有高度之屬人性，除非本人或與本人具密切親誼
    關係者，難認有何正當理由可提供他人使用，稍具通常社會
    歷練與工作經驗之一般人均可認知要妥為保管，以防止遭他
    人冒用，縱偶因特殊情況須將帳戶提供予他人使用，亦必深
    入瞭解該他人之可靠性，與借用帳號進出金錢之必要性及原
    因，再行提供他人使用。參諸近年來利用人頭帳戶以行詐騙
    之事屢見不鮮，國內外皆然，且經媒體多方宣導，已屬眾所
    皆知，被告於本案發生時，已為4、50歲之成年人，顯應具
    備成熟智慮及相當之社會經驗，林文琦於偵查中自陳為保險
    公司區經理（見685號卷第216頁），朱婯綺更曾犯侵占罪遭
    判刑（見11246號卷第123頁），對於自身行為更應戒慎小心
    ，對於詐騙集團利用人頭帳戶詐財之犯罪型態，自難諉為不
    知，其等稱對於該等風險無從預見且不須查證，應無可採，
    故即使如其等所言，出借帳戶僅係為幫忙他人經商之用，亦
    非可作為其等免除事前查證義務之正當理由。況依被告上開
    所述，其等與Starecious GEnStone、Ri-chard Wong均未曾
    謀面，於出借上開帳戶前均毫無查證，即率爾將帳戶、提款
    卡等重要物品寄至國外，顯然欠缺謹慎理性之人應有之注意
    ，則其等在可得預見，並能透過事前查證對方真實身分、所
    經營事業是否屬實等，以避免損害發生之情形下，置風險於
    不論，恣意交付帳戶予他人使用，顯然欠缺善良管理人注意
    義務，顯有過失甚明。
　⒊再查，被告於108年8、9月間將上開銀行帳戶寄予詐欺集團成
    員，為被告所不否認。而後詐欺集團成員以前揭方式對原告
    施以詐術，使原告陷於錯誤，先後於108年8月28日匯款257,
    600元至林文琦上開富邦銀行帳戶；於108年9月25日匯款454
    ,400元、同年9月30日匯款363,000元、同年10月14日匯款65
    4,000元至朱婯綺上開中信銀行帳戶，於同年10月4日匯款55
    6,000元至朱婯綺上開彰化銀行帳戶。則被告若未交付上開
    銀行帳戶、提款卡，詐欺集團實難遂行其詐騙行為，足認被
    告提供帳戶之行為，客觀上幫助詐騙集團順利取得詐騙款項
    ，故被告提供帳戶幫助詐欺集團詐騙之行為，與原告受損害
    之結果間應認有相當因果關係。
(三)基上，被告交付上開銀行帳戶予不詳詐欺集團成員手中，幫
    助詐欺集團遂行詐騙行為，應有過失，而原告因遭詐騙而受
    有財產上之損害，與被告交付帳戶之行為亦具相當因果關係
    ，依前揭說明，被告應對原告所受損害負賠償責任，不因被
    告本身有無參與詐欺集團之運作或有無因而獲利而異。　
(四)又按檢察官不起訴處分，無拘束民事訴訟之效力，又刑事判
    決所為事實之認定，於獨立民事訴訟之裁判時，本不受其拘
    束，原審斟酌全辯論意旨及調查證據之結果，依自由心證，
    為與刑事判決相異之認定，不得謂為違法（最高法院41年度
    台上字第1307號判決意旨參照），原告前對被告提起詐欺之
    刑事告訴，雖經臺中地檢署檢察官分別作成不起訴處分確定
    ，依上開說明，前開偵查結果不拘束本院之判斷，本院得斟
    酌全辯論意旨及調查證據之結果，依自由心證，為與刑事判
    決相異之認定，附此指明。　　　　
(五)第按損害之發生或擴大，被害人與有過失者，法院得減輕賠
    償金額或免除之，民法第217條第1項固有明文。惟所謂過失
    相抵原則，需被害人之行為與賠償義務人之行為，為損害之
    共同原因，且有助於損害之發生或擴大者始屬相當。本件林
    文琦辯稱原告就本件損害之發生或擴大與有過失，無非係以
    原告遭詐欺集團詐騙，對於事件之發生有更大之肇因，應自
    負其責等語。惟原告係因受詐騙集團成員之詐騙而將款項匯
    入指定帳戶，業如前述，堪認其多次匯款均屬受詐騙之結果
    ，並非損害之原因行為，且原告本無需隨時防備他人對其詐
    欺取財之可能，自不得以其未能及時察覺詐術，認為原告對
    於損害之發生或擴大為與有過失，故林文琦以此抗辯應免除
    或減輕其賠償責任云云，自非可採。
(六)末按給付有確定期限者，債務人自期限屆滿時起，負遲延責
    任。給付無確定期限者，債務人於債權人得請求給付時，經
    其催告而未為給付，自受催告時起，負遲延責任。其經債權
    人起訴而送達訴狀，或依督促程序送達支付命令，或為其他
    相類之行為者，與催告有同一之效力。民法第229條第1項、
    第2項定有明文。又遲延之債務，以支付金錢為標的者，債
    權人得請求依法定利率計算之遲延利息。但約定利息較高者
    ，仍從其約定利率。應付利息之債務，其利率未經約定，亦
    無法律可據者，週年利率為百分之5。民法第233條第1項、
    第203條亦有明文。原告對被告之損害賠償債權，核屬無確
    定期限之給付，既經原告提本件民事訴訟，且起訴狀繕本已
    於110年5月5日寄存送達朱婯綺，經10日即於110年5月15日
    發生效力，於110年5月3日送達林文琦，有送達證書在卷可
    佐（見本院卷第61、63頁），被告迄未給付，自應負遲延責
    任。是原告請求朱婯綺自110年5月16日起，林文琦自110年5
    月4日起，均至清償日止，按年息百分之5計算之法定遲延利
    息，自屬有據。
四、綜上所述，原告依侵權行為之法律關係，請求朱婯綺給付2,027,400元、林文琦給付257,600元，及分別自110年5月16日、同年5月4日起，均至清償日止，按年息百分之5計算之利息，為有理由，應予准許。又本件既准原告之請求，其另依不當得利之法律關係為本件之請求，核屬請求權競合，毋庸贅述，附此敘明。
五、本件事證已臻明確，兩造其餘攻擊防禦方法及主張，核與判
    決結果無影響，爰不一一論述，附此敘明。
六、訴訟費用負擔及假執行之依據：民事訴訟法第78條、第390
    條第2項、第389條第1項第5款、第392條第2項。
中　　華　　民　　國　　111 　年　　3 　　月　　25　　日
                  民事第六庭    法  官  楊雅婷
正本係照原本作成。
如對本判決上訴，須於判決送達後20日內向本院提出上訴狀。如
委任律師提起上訴者，應一併繳納上訴審裁判費。
中　　華　　民　　國　　111 　年　　3 　　月　　25　　日
                                書記官  謝其任